【裁判字號】    98,交聲,1768
【裁判日期】    980824
【裁判案由】    聲明異議
【裁判全文】
臺灣高雄地方法院交通事件裁定        98年度交聲字第1768號
原處分機關  高雄市政府交通局
異  議  人  甲○○
上列受處分人因聲明異議案件，對於高雄市政府交通局民國98年
6 月2 日所為之處分（原處分：高市交裁字第裁32-B00000000號
），聲明異議，本院裁定如下：
    主  文
原處分關於罰鍰新臺幣肆萬伍仟元部分撤銷。
上開撤銷部分，甲○○不罰。
其他異議駁回。
    理  由
一、異議意旨略以：異議人即受處分人甲○○於民國96年11月3
    日下午2 時許，因飲用酒類後，已不能安全駕駛動力交通工
    具，猶駕駛車牌號碼DNQ-476 號輕型機車，自建國路附近某
    路邊攤即飲酒處出發，欲返回住處，行經高雄市三民區市○
    ○路與建國三路口，經警攔查，並於同日下午2 時50分許，
    以酒精測定器對其實施檢測吹氣，其呼氣所含酒精成份仍達
    每公升0.63毫克而查獲。此行為業經高雄地方法院檢察署檢
    察官於97年5 月20日以96年度偵字第33072 號為緩起訴處分
    ，並命異議人向指定之公益團體、地方自治團體或社區提供
    40小時之義務勞動確定，原處分機關仍裁決罰鍰4 萬5000元
    及施以道路講習，即有違「一事不二罰」之原則，爰依法聲
    明異議。
二、按汽車駕駛人，駕駛汽車經測試檢定有酒精濃度超過規定標
    準者，處新臺幣1 萬5000元以上6 萬元以下罰鍰，並當場移
    置保管該汽車及吊扣其駕駛執照1 年。汽車駕駛人有飲用酒
    類或其他類似物後其吐氣所含酒精濃度超過每公升0.25毫克
    或血液中酒精濃度超過百分之0.05以上者，不得駕車。道路
    交通管理處罰條例第35條第1 項第1 款、道路交通安全規則
    第114 條第2 款分別定有明文。惟依95年2 月5 日施行之行
    政罰法第26條第1 項規定：「一行為同時觸犯刑事法律及違
    反行政法上義務規定者，依刑事法律處罰之。但其行為應處
    以其他種類行政罰或得沒入之物而未經法院宣告沒收者，亦
    得裁處之。」，此乃一行為同時造成刑罰法律與行政秩序罰
    規定發生競合適用之關係時，基於「一事不二罰」之法理，
    經由立法程序確立應以刑罰優先為原則，避免行為人承受過
    度且重複之處罰。此觀該條立法理由明確揭示：「一行為同
    時觸犯刑事法律及違反行政法上義務規定時，由於刑罰與行
    政罰同屬對不法行為之制裁，而刑罰之懲罰作用較強，故依
    刑事法律處罰，即足資警惕時，實無一事二罰再處行政罰之
    必要。且刑事法律處罰，由法院依法定程序為之，較符合正
    當法律程序，應予優先適用。但罰鍰以外之沒入或其他種類
    行政罰，因兼具維護公共秩序之作用，為達行政目的，行政
    機關仍得併予裁處，故為第一項但書規定。」，其理益明。
    是以前揭行政罰法中刑事法律處罰優先且不再處以行政秩序
    罰之目的，既係因為行為人已接受刑罰而足資警惕，且已發
    生懲罰之作用，即無使行為人陷於雙重處罰之不利益，則關
    於刑事法律處罰之範圍自應採取實質認定，凡刑事實體法或
    程序法中所規定客觀上剝奪行為人生命、自由、財產權利，
    主觀上亦因制裁之嚴厲性、痛苦性，其強度足以造成心理強
    制而間接達成矯正教化目的之處遇手段，皆應納入其中，而
    不以形式上符合刑法第32至34條所定主刑及從刑種類者為限
    ，始與前揭法律規範之意旨相符。
三、經查，本件異議人上開酒後駕車行為除構成道路交通管理處
    罰條例第35條第1 項第1 款之交通違規事由外，亦已合於刑
    法第185 條之3 不能安全駕駛動力交通工具罪之構成要件，
    臺灣高雄地方法院檢察署檢察官於斟酌異議人之犯後態度及
    公共利益之維護，認以緩起訴處分為適當，乃於97年5 月20
    日96年度偵字第33072 號為緩起訴處分，並於處分書中載明
    「緩起訴處分期間為1 年。被告應向指定之公益團體、地方
    自治團體或社區提供40小時之義務勞務。」等語，上開緩起
    訴處分期間業於98年6 月22日期滿未據撤銷，有前揭緩起訴
    處分書、臺灣高等法院高雄分院檢察署97年度上職議字第30
    11號處分書及臺灣高等法院被告前案紀錄表各1 件在卷可稽
    （本院卷第26至37頁）。則異議人上開違反刑事法律禁止規
    範之犯罪事實既已明確，僅因檢察官採取緩起訴處分之替代
    性刑事處遇手段，未將該案逕行起訴或聲請簡易判決處刑，
    致其後適用之刑事訴訟程序有所區別，然就異議人負有向檢
    察官指定機構提供一定時數之勞務義務觀察，其如未在上開
    指定期間內確實履行義務，依刑事訴訟法第253 條之3 第1
    項第3 款之規定，異議人將遭受撤銷緩起訴處分之不利益；
    反之，倘其確實遵守並履行各項緩起訴條件，除非合於刑事
    訴訟法第260 條所定情形之一，否則異議人即無再就同一案
    件遭受刑事訴追之虞。從而，異議人已因上開緩起訴處分而
    剝奪其人身自由，主觀上前揭義務勞務亦具有強制性、懲罰
    性，雖不若易科罰金係以支付金錢作為自由刑之替代，惟經
    由緩起訴處分條件之履行使其免於遭檢察官發動起訴程序，
    仍具有替代刑罰之效果，廣義而言，應屬前揭所稱之「實質
    刑事法律處罰」，而有行政罰法第26條第1 項「一事不二罰
    」規定之適用。本件雖因異議人罹患急性心肌梗塞，接受心
    導管手術及冠狀動脈氣球擴張術並放置支架，健康不佳，不
    宜執行義務勞務，而於緩起訴期滿後簽結在案，有臺灣高雄
    地方法院檢察署98年8 月19日雄檢惠峙98緩2504字第3316 8
    號函在卷可查（本院卷第48頁），是上開緩起訴處分未因異
    議人不宜履行義務勞務而予以撤銷，其替代刑罰之效果仍在
    ，附此敘明。
四、關於裁處施以道安講習部分部分，依前揭行政罰法第26條之
    立法理由，此乃屬於罰鍰以外之其他種類行政罰，因兼具維
    護公共秩序之作用，為達行政目的，行政機關仍得併予裁處
    ，原處分機關關於此部分之裁處，於法並無不合。
五、從而，異議人「酒精濃度超過規定標準」之違規行為，依行
    政罰法第26條第1 項前段規定，既已依刑事法律處罰，即無
    再依上開道路交通管理處罰條例第35條第1 項第1 款裁處行
    政罰鍰之餘地，異議人據以聲明異議非無理由，原處分關於
    裁處罰鍰4 萬5000元部分應予撤銷，另由本院為受處分人不
    罰之諭知。至原處分關於裁罰施以道安講習部分，於法則無
    不合，異議人此部分之異議，為無理由，應予駁回。
六、據上論斷，應依道路交通案件處理法第19條、第20條，裁定
    如主文。
中    華    民    國    98    年    8     月    24    日
                     交通法庭  法  官  施介元
以上正本證明與原本無異。
如不服本裁定，應於收受送達後5 日內向本院提出抗告狀。
中    華    民    國    98    年    8     月    24    日
                               書記官  葉玉芬


司法院資訊處製作；財團法人民間司法改革基金會備份。
